ACORDAO-COMPLETO-2407203

ACÓRDÃO 5699/2020 ATA 16/2020 - SEGUNDA CÂMARA

VISTOS, relatados e discutidos estes autos que cuidam de tomada de contas especial instaurada pelo Fundo Nacional de Desenvolvimento da Educação (FNDE) , em desfavor de Marcos Antônio Ferreira Soares (CPF XXX.745.504-XX) , ex-prefeito do município de Maraial/PE (gestão 2009/2012) , em razão da omissão no dever de prestar contas dos recursos recebidos por força do Programa Nacional de Alimentação Escolar (PNAE) , no exercício de 2011, e do Programa Nacional de Apoio ao Transporte Escolar (PNATE) , nos exercícios de 2011 e 2012.
ACORDAM os Ministros do Tribunal de Contas da União, reunidos em Sessão da Segunda Câmara, diante das razões expostas pelo Relator, em:
9.1. com fulcro no art. 12, § 3º, da Lei 8.443/1992, considerar revel o responsável Marcos Antônio Ferreira Soares (CPF XXX.745.504-XX) , para todos os efeitos, dando-se prosseguimento ao processo; 
9.2. com fundamento nos arts. 1º, inciso I, 16, inciso III, alíneas a e c, da Lei 8.443/1992, c/c os arts. 19 e 23, inciso III, da mesma Lei, julgar irregulares as contas do responsável Marcos Antônio Ferreira Soares (CPF XXX.745.504-XX) , condenando-o ao pagamento das importâncias a seguir especificadas, atualizadas monetariamente e acrescidas dos juros de mora, calculadas a partir das datas discriminadas até a data da efetiva quitação do débito, fixando-lhe o prazo de quinze dias, para que comprove, perante o Tribunal, o recolhimento das referidas quantias aos cofres do Fundo Nacional de Desenvolvimento da Educação, nos termos do art. 23, inciso III, alínea "a", da citada lei, c/c o art. 214, inciso III, alínea "a", do Regimento Interno do TCU;  
Débitos relacionados ao responsável Marcos Antônio Ferreira Soares (CPF 556.745.50468) :
	Data de ocorrência
	Valor histórico (R$) 

	4/1/2011
	18.636,00

	17/3/2011
	17.622,00

	31/3/2011
	17.622,00

	3/5/2011
	17.622,00

	4/10/2011
	52.866,00

	14/12/2011
	35.244,00

	31/3/2011
	  5.698,60

	29/4/2011
	  5.778,94

	1º/7/2011
	  5.778,94

	2/8/2011
	  5.778,94

	5/9/2011
	  5.778,94

	4/10/2011
	  5.778,94

	10/11/2011
	  5.778,94

	2/12/2011
	  5.778,98

	3/4/2012
	  1.828,12

	30/4/2012
	  1.828,12

	17/5/2012
	  1.828,12

	2/7/2012
	  1.828,12

	2/8/2012
	  1.828,12

	5/9/2012
	  1.828,12

	2/10/2012
	  1.828,12

	5/11/2012
	  1.828,12

	4/12/2012
	  1.828,12

9.3. aplicar ao responsável Marcos Antônio Ferreira Soares (CPF XXX.745.504-XX) , a multa prevista no art. 57 da Lei 8.443/1992 c/c o art. 267 do Regimento Interno do TCU, no valor de R$ 12.000,00, em razão da não comprovação da boa e regular aplicação dos recursos federais repassados ao município de Maraial/PE no âmbito do Programa Nacional de Alimentação Escolar (PNAE) , no exercício de 2011, e do Programa Nacional de Apoio ao Transporte Escolar (PNATE) , nos exercícios de 2011 e 2012, cujo prazo encerrou-se em 30/4/2013, fixando-lhe o prazo de quinze dias, a contar da notificação, para que comprove, perante o Tribunal (art. 214, III, alínea "a", do Regimento Interno do TCU) , o recolhimento da dívida aos cofres do Tesouro Nacional, atualizada monetariamente desde a data deste acórdão até a do efetivo recolhimento, se pagas após o vencimento, na forma da legislação em vigor;
9.4. aplicar ao responsável Marcos Antônio Ferreira Soares (CPF XXX.745.504-XX) , a multa prevista no art. 58, inciso II, da Lei 8.443/1992 c/c o art. 267 do Regimento Interno do TCU, no valor de R$ 8.000,00, em razão da não disponibilização das condições mínimas e necessárias para que a sua sucessora pudesse apresentar a prestação de contas dos recursos federais repassados no âmbito do Programa Nacional de Alimentação Escolar (PNAE) , no exercício de 2011, e do Programa Nacional de Apoio ao Transporte Escolar (PNATE) , nos exercícios de 2011 e 2012, cujos prazos encerraram-se em 30/4/2013, fixando-lhe o prazo de quinze dias, a contar da notificação, para que comprove, perante o Tribunal (art. 214, III, alínea "a", do Regimento Interno do TCU) , o recolhimento da dívida aos cofres do Tesouro Nacional, atualizada monetariamente desde a data deste acórdão até a do efetivo recolhimento, se pagas após o vencimento, na forma da legislação em vigor
9.5. com espeque no art. 28, inciso II, da Lei 8.443/1992, autorizar, desde logo, a cobrança judicial das dívidas, caso não atendidas as notificações;
9.6. com fundamento no art. 28, inciso I, da Lei 8.443, de 1992, c/c o art. 217, §§ 1º e 2º do Regimento Interno do TCU, autorizar, desde logo, o parcelamento da (s) dívida (s) em até 36 parcelas, incidindo, sobre cada parcela, corrigida monetariamente, os correspondentes acréscimos legais, fixando-lhe o prazo de quinze dias, a contar do recebimento da notificação, para comprovar, perante o Tribunal, o recolhimento da primeira parcela, e de trinta dias, a contar da parcela anterior, para comprovar os recolhimentos das demais parcelas, devendo incidir, sobre cada valor mensal, atualizado monetariamente, os juros de mora devidos, no caso do débito, na forma prevista na legislação em vigor, alertando o responsável de que a falta de comprovação do recolhimento de qualquer parcela importará o vencimento antecipado do saldo devedor, nos termos do § 2º do art. 217 do Regimento Interno deste Tribunal; 
9.7. enviar cópia do presente Acórdão, bem como do Relatório e do Voto que o fundamentarem à Procuradoria da República no Estado de Pernambuco, nos termos do § 3º do art. 16 da Lei 8.443/1992, c/c o § 7º do art. 209 do Regimento Interno do TCU, para adoção das medidas cabíveis; 
9.8. enviar cópia do presente Acórdão ao Fundo Nacional de Desenvolvimento da Educação e ao responsável, informando que a presente deliberação, acompanhada do Relatório e do Voto que a fundamenta, está disponível para a consulta no endereço www.tcu.gov.br/acordaos, além de esclarecer que, caso requerido, o TCU poderá fornecer sem custos as correspondentes cópias, de forma impressa

Tomada de contas especial em razão da omissão no dever de prestar contas dos recursos recebidos por força do Programa Nacional de Alimentação Escolar (PNAE), no exercício de 2011, e do Programa Nacional de Apoio ao Transporte do Escolar (PNATE), nos exercícios de 2011 e 2012, cujos prazos encerraram-se em 30/4/2013, nos termos da Resolução CD/FNDE 5, de 7/3/2013, que prorrogou excepcionalmente o prazo de prestação de contas do PNAE e do PNATE, relativas às competências de 2011 e 2012.

Segunda Câmara

Fundo Nacional de Desenvolvimento da Educação.

3. Interessados/Responsáveis:
3.1. Responsável: Marcos Antônio Ferreira Soares (XXX.745.504-XX).

Ana Arraes (Presidente).

13.1. Ministros presentes: Ana Arraes (Presidente), Augusto Nardes, Aroldo Cedraz e Raimundo Carreiro (Relator).
13.2. Ministra que alegou impedimento na Sessão: Ana Arraes (Presidente).
13.3. Ministro-Substituto presente: Marcos Bemquerer Costa.

RAIMUNDO CARREIRO

Adoto como Relatório, em consonância com o disposto no art. 1º, § 3º, inciso I, da Lei 8.443/1992, a instrução lavrada no âmbito da Secretaria de Controle Externo de Tomada de Contas Especial - SecexTCE, endossada pelo diretor e pelo titular da unidade (peças 18 a 20) , cujas conclusões contaram com a anuência do Ministério Público junto ao TCU, representado pelo Subprocurador-Geral Paulo Soares Bugarin (peça 21) :
INTRODUÇÃO
Cuidam os autos de tomada de contas especial instaurada pelo Fundo Nacional de Desenvolvimento da Educação, em desfavor do Sr. Marcos Antônio Ferreira Soares, Prefeito Municipal de Maraial/PE, no período de 1º/1/2009 a 31/12/2012, em razão da omissão no dever de prestar contas dos recursos recebidos por força do Programa Nacional de Alimentação Escolar (PNAE) , no exercício de 2011, e do Programa Nacional de Apoio ao Transporte do Escolar (PNATE) , nos exercícios de 2011 e 2012, cujos prazos encerraram-se em 30/4/2013, nos termos da Resolução CD/FNDE 5, de 7/3/2013, que prorrogou excepcionalmente o prazo de prestação de contas do PNAE e do PNATE, relativas às competências de 2011 e 2012.
HISTÓRICO
	Os recursos repassados pelo FNDE ao município de Maraial/PE foram os seguintes:
1.1. no âmbito do Programa Nacional de Alimentação Escolar (PNAE) - exercício 2011, totalizaram R$ 159.612,00 (peça 3, p. 5-6) ;
1.2. no âmbito do Programa Nacional de Apoio ao Transporte do Escolar (PNATE)   exercício 2011, totalizaram R$ 46.151,22 (peça 3, p. 27) ; e
1.3. no âmbito do Programa Nacional de Apoio ao Transporte do Escolar (PNATE)   exercício 2012, totalizaram R$ 16.453,08 (peça 3, p. 45-46) .
	O fundamento para a instauração da Tomada de Contas Especial foi a constatação da omissão no dever de prestar contas do PNAE/2011, PNATE/2011 e PNATE/2012.
O Sr. Marcos Antônio Ferreira Soares foi devidamente comunicado e, diante da ausência de justificativas suficientes para elidir as irregularidades e da não devolução dos recursos, instaurou-se a tomada de contas especial.
	No relatório (peça 3, p. 279-287) , o tomador de contas concluiu que o prejuízo importaria no valor original de R$ 222.216,30, imputando-se a responsabilidade a Marcos Antônio Ferreira Soares, Prefeito Municipal de Maraial/PE, no período de 1º/1/2009 a 31/12/2012, na condição de gestor dos recursos. 
		A Controladoria-Geral da União emitiu o relatório de auditoria (peça 4, p. 3-5) , em concordância com o relatório do tomador de contas. O certificado de auditoria e o parecer do dirigente do órgão de controle interno concluíram pela irregularidade das presentes contas (peça 4, p. 6-9) .
	O ministro responsável pela área atestou haver tomado conhecimento das conclusões contidas no relatório e certificado de auditoria, bem como do parecer conclusivo do dirigente do órgão de controle interno, manifestando-se pela irregularidade das contas, e determinou o encaminhamento do processo ao Tribunal de Contas da União (peça 7) .
Na instrução inicial (peça 10) , analisando-se os documentos nos autos, concluiu-se pela necessidade de realização de citação e audiência para as irregularidades abaixo: 
1.4. Irregularidade 1: não comprovação da boa e regular aplicação dos recursos federais repassados ao município de Maraial/PE, em face da omissão no dever de prestar contas dos valores transferidos, no âmbito do Programa Nacional de Alimentação Escolar (PNAE) , no exercício de 2011, e do Programa Nacional de Apoio ao Transporte do Escolar (PNATE) , nos exercícios de 2011 e 2012, cujos prazos encerraram-se em 30/4/2013.
1.4.1. 	Evidências da irregularidade: Informação 1480/2017/SEOPC/COPRA/CGCAPDIFINFNDE (peça 3, p. 18-19) , Informação 1774/2017/SEOPC/COPRA/CGCAP/DIFINFNDE (peça 3, p. 36-37) , Informação 88/2018/SEOPC/COPRA/CGAPC/DIFINFNDE (peça 3, p. 57-58) , e Relatório de TCE 105/2018  DIREC/COTCE/CGAPC/DIFIN-FNDE/MEC (peça 3, p. 279-287) .
1.4.2. 	Normas infringidas: art. 37, caput, c/c o art. 70, parágrafo único, da Constituição da República Federativa do Brasil; art. 93, do Decreto-lei 200/1967; art. 66, do Decreto 93.872/1986; art. 33, da Resolução CD/FNDE 38, de 16/7/2009; e art. 17, da Resolução CD/FNDE 12, de 17/3/2011.
1.5. 	Débitos relacionados ao responsável Marcos Antônio Ferreira Soares:
	Data de ocorrência
	Valor histórico (R$) 

	4/1/2011
	18.636,00

	17/3/2011
	17.622,00

	31/3/2011
	17.622,00

	3/5/2011
	17.622,00

	4/10/2011
	52.866,00

	14/12/2011
	35.244,00

	31/3/2011
	  5.698,60

	29/4/2011
	  5.778,94

	1º/7/2011
	  5.778,94

	2/8/2011
	  5.778,94

	5/9/2011
	  5.778,94

	4/10/2011
	  5.778,94

	10/11/2011
	  5.778,94

	2/12/2011
	  5.778,98

	3/4/2012
	  1.828,12

	30/4/2012
	  1.828,12

	17/5/2012
	  1.828,12

	2/7/2012
	  1.828,12

	2/8/2012
	  1.828,12

	5/9/2012
	  1.828,12

	2/10/2012
	  1.828,12

	5/11/2012
	  1.828,12

	4/12/2012
	  1.828,12

1.5.1. 		Cofre credor: Fundo Nacional de Desenvolvimento da Educação.
1.5.2. 		Responsável: Marcos Antônio Ferreira Soares.
1.5.2.1. Conduta: não demonstrar a boa e regular aplicação dos recursos federais recebidos pelo município de Maraial/PE, à conta do Programa Nacional de Alimentação Escolar (PNAE) , no exercício de 2011, e do Programa Nacional de Apoio ao Transporte do Escolar (PNATE) , nos exercícios de 2011 e 2012, em face da omissão na prestação de contas, cujo prazo encerrouse em 30/4/2013.
1.5.2.2. Nexo de causalidade: a conduta descrita impediu o estabelecimento do nexo causal entre as possíveis despesas efetuadas com os recursos recebidos, no âmbito do PNAE/2011, PNATE/2011 e PNATE/2012, em afronta ao art. 37, caput, c/c o art. 70, parágrafo único, da Constituição da República Federativa do Brasil; art. 93, do Decreto-lei 200/1967; art. 66, do Decreto 93.872/1986; art. 33, da Resolução CD/FNDE 38, de 16/7/2009; e art. 17, da Resolução CD/FNDE 12, de 17/3/2011.
1.5.2.3. Culpabilidade: não há excludentes de ilicitude, de culpabilidade e de punibilidade; é razoável supor que o responsável tinha consciência da ilicitude de sua conduta; era exigível conduta diversa da praticada, qual seja, desincumbir-se do seu dever por meio da apresentação da prestação de contas no prazo e forma devidos e/ou disponibilizar as condições materiais mínimas e necessárias para que a sua sucessora pudesse apresentar a prestação de contas. 
Encaminhamento: citação.
1.6. Irregularidade 2: não disponibilização das condições materiais mínimas e necessárias para que a sua sucessora pudesse apresentar a prestação de contas dos recursos federais repassados ao município de Maraial/PE, no âmbito do Programa Nacional de Alimentação Escolar (PNAE) , no exercício de 2011, e do Programa Nacional de Apoio ao Transporte do Escolar (PNATE) , nos exercícios de 2011 e 2012, cujos prazos encerraram-se em 30/4/2013.
1.6.1. 	Evidências da irregularidade: Informação 1480/2017/SEOPC/COPRA/CGCAPDIFINFNDE (peça 3, p. 18-19) , Informação 1774/2017/SEOPC/COPRA/CGCAP/DIFINFNDE (peça 3, p. 36-37) , Informação 88/2018/SEOPC/COPRA/CGAPC/DIFINFNDE (peça 3, p. 57-58) , e Relatório de TCE 105/2018  DIREC/COTCE/CGAPC/DIFIN-FNDE/MEC (peça 3, p. 279-287) .
1.6.2. 	Normas infringidas: art. 37, caput, c/c o art. 70, parágrafo único, da Constituição da República Federativa do Brasil; art. 93, do Decreto-lei 200/1967; art. 66, do Decreto 93.872/1986; art. 33, da Resolução CD/FNDE 38, de 16/7/2009; e art. 17, da Resolução CD/FNDE 12, de 17/3/2011.
1.6.3. 		Responsável: Marcos Antônio Ferreira Soares.
1.6.3.1. Conduta: não disponibilizar as condições materiais mínimas e necessárias para que a sua sucessora pudesse apresentar a prestação de contas dos recursos federais repassados ao município de Maraial/PE, no âmbito do Programa Nacional de Alimentação Escolar (PNAE) , no exercício de 2011, e do Programa Nacional de Apoio ao Transporte do Escolar (PNATE) , nos exercícios de 2011 e 2012, cujos prazos encerraram-se em 30/4/2013.
1.6.3.2. Nexo de causalidade: a conduta descrita impediu o estabelecimento do nexo causal entre as possíveis despesas efetuadas com os recursos recebidos, no âmbito do Programa Nacional de Alimentação Escolar (PNAE) , no exercício de 2011, e do Programa Nacional de Apoio ao Transporte do Escolar (PNATE) , nos exercícios de 2011 e 2012, em afronta ao art. 37, caput, c/c o art. 70, parágrafo único, da Constituição da República Federativa do Brasil; art. 93, do Decretolei 200/1967; art. 66, do Decreto 93.872/1986; art. 33, da Resolução CD/FNDE 38, de 16/7/2009; e art. 17, da Resolução CD/FNDE 12, de 17/3/2011.
1.6.3.3. Culpabilidade: não há excludentes de ilicitude, de culpabilidade e de punibilidade; é razoável supor que o responsável tinha consciência da ilicitude de sua conduta; era exigível conduta diversa da praticada, qual seja, disponibilizar as condições materiais mínimas e necessárias para que a sua sucessora pudesse apresentar a prestação de contas dos recursos federais repassados ao município de Maraial/PE, no âmbito do Programa Nacional de Alimentação Escolar (PNAE) , no exercício de 2011, e do Programa Nacional de Apoio ao Transporte do Escolar (PNATE) , nos exercícios de 2011 e 2012, cujos prazos encerraram-se em 30/4/2013. 
Encaminhamento: audiência.
Em cumprimento ao pronunciamento da unidade (peça 12) , foram efetuadas citação e audiência do responsável, nos moldes adiante:
 Marcos Antônio Ferreira Soares - promovida a citação e audiência do responsável, conforme delineado adiante:
	Comunicação: Ofício 8484/2019-TCU/Seproc (peça 14) 
Data da Expedição: 18/11/2019
Data da Ciência: 22/11/2019 (peça 15) 
Nome Recebedor: Ana Caroline dos S. A. Barros
Observação: Ofício enviado para o endereço do responsável, conforme pesquisa de endereço no sistema da Receita Federal (peça 13) 
Fim do prazo para a defesa: 9/12/2019
	
Conforme Despacho de Conclusão das Comunicações Processuais (peça 16) , informa-se que as providências inerentes às comunicações processuais foram concluídas. 
Transcorrido o prazo regimental, o responsável Marcos Antônio Ferreira Soares permaneceu silente, devendo ser considerado revel, nos termos do art. 12, §3º, da Lei 8.443/1992.
ANÁLISE DOS PRESSUPOSTOS DE PROCEDIBILIDADE DA IN/TCU 71/2012
Prejuízo ao Contraditório e Ampla Defesa
	Verifica-se que não houve o transcurso de mais de dez anos desde o fato gerador sem que tenha havido a notificação do responsável pela autoridade administrativa federal competente (art. 6º, inciso II, c/c art. 19, da IN/TCU 71/2012, modificada pela IN/TCU 76/2016) , uma vez que o fato gerador das irregularidades sancionadas ocorreu em 1º/5/2013, haja vista que o vencimento dos prazos para prestação de contas deu-se em 30/4/2013, e o responsável foi notificado sobre as irregularidades, pela autoridade administrativa competente, conforme abaixo:
1. PNAE/2011: por meio do ofício acostado à peça 3, p. 10-11, recebido em 8/5/2017, conforme AR (peça 3, p. 15) ;
1. PNATE/2011: por meio do ofício acostado à peça 3, p. 31-32, recebido em 3/7/2017, conforme AR (peça 3, p. 34) ; e
1. PNATE/2012: por meio do ofício acostado à peça 3, p. 52-53, recebido em 8/12/2017, conforme AR (peça 3, p. 55) .
Valor de Constituição da TCE 	
	Verifica-se, ainda, que o valor atualizado do débito apurado (sem juros) , em 1º/1/2017, é de R$ 318.867,06, portanto, superior ao limite mínimo de R$ 100.000,00, na forma estabelecida conforme os arts. 6º, inciso I, e 19, da IN/TCU 71/2012, modificada pela IN/TCU 76/2016. 
OUTROS PROCESSOS NO TCU COM O MESMO RESPONSÁVEL
	Informa-se que foram encontrados débitos imputáveis ao responsável em outros processos em tramitação no Tribunal:
	Responsável
	Processos

	Marcos Antônio Ferreira Soares
	Processo 033.052/2015-8 (TCE, aberto) , Processo 033.072/2015-9 (TCE, aberto) , Processo 026.086/2016-6 (TCE, encerrado) , Processo 027.145/2019-0 (TCE, aberto) e Processo 033.321/2019-1 (TCE, aberto) 

	A tomada de contas especial está, assim, devidamente constituída e em condição de ser instruída.
EXAME TÉCNICO			 
Da validade das notificações:
	Preliminarmente, cumpre tecer breves considerações sobre a forma como são realizadas as comunicações processuais no TCU. A esse respeito, destacam-se o art. 179, do Regimento Interno do TCU (Resolução 155, de 4/12/2002) e o art. 4º, inciso III, § 1º, da Resolução TCU 170, de 30 de junho de 2004, in verbis:
Art. 179. A citação, a audiência ou a notificação, bem como a comunicação de diligência, farse-ão:
I - mediante ciência da parte, efetivada por servidor designado, por meio eletrônico, fac-símile, telegrama ou qualquer outra forma, desde que fique confirmada inequivocamente a entrega da comunicação ao destinatário;
II - mediante carta registrada, com aviso de recebimento que comprove a entrega no endereço do destinatário;
III - por edital publicado no Diário Oficial da União, quando o seu destinatário não for localizado
 (...) 
Art. 3º As comunicações serão dirigidas ao responsável, ou ao interessado, ou ao dirigente de órgão ou entidade, ou ao representante legal ou ao procurador constituído nos autos, com poderes expressos no mandato para esse fim, por meio de:
I - correio eletrônico, fac-símile ou telegrama;
II - servidor designado;
III - carta registrada, com aviso de recebimento;
IV - edital publicado no Diário Oficial da União, quando o seu destinatário não for localizado, nas hipóteses em que seja necessário o exercício de defesa.
Art. 4º. Consideram-se entregues as comunicações:
I - efetivadas conforme disposto nos incisos I e II do artigo anterior, mediante confirmação da ciência do destinatário;
II - realizadas na forma prevista no inciso III do artigo anterior, com o retorno do aviso de recebimento, entregue comprovadamente no endereço do destinatário;
III - na data de publicação do edital no Diário Oficial da União, quando realizadas na forma prevista no inciso IV do artigo anterior.
§ 1º O endereço do destinatário deverá ser previamente confirmado mediante consulta aos sistemas disponíveis ao Tribunal ou a outros meios de informação, a qual deverá ser juntada ao respectivo processo.
 (...) 
	Bem se vê, portanto, que a validade da citação via postal não depende de que o aviso de recebimento seja assinado pelo próprio destinatário da comunicação, o que dispensa, no caso em tela, a entrega do AR em "mãos próprias". A exigência da norma é no sentido de o Tribunal verificar se a correspondência foi entregue no endereço correto, residindo aqui a necessidade de certeza inequívoca. 
	Não é outra a orientação da jurisprudência do TCU, conforme se verifica dos julgados a seguir transcritos:
São válidas as comunicações processuais entregues, mediante carta registrada, no endereço correto do responsável, não havendo necessidade de que o recebimento seja feito por ele próprio (Acórdão 3648/2013-TCU-Segunda Câmara, Relator Ministro José Jorge) ;
É prescindível a entrega pessoal das comunicações pelo TCU, razão pela qual não há necessidade de que o aviso de recebimento seja assinado pelo próprio destinatário. Entregandose a correspondência no endereço correto do destinatário, presume-se o recebimento da citação. (Acórdão 1019/2008-TCU-Plenário, Relator Ministro Benjamin Zymler) ;
As comunicações do TCU, inclusive as citações, deverão ser realizadas mediante Aviso de Recebimento - AR, via Empresa Brasileira de Correios e Telégrafos, bastando para sua validade que se demonstre que a correspondência foi entregue no endereço correto. (Acórdão 1526/2007-TCU-Plenário, Relator Ministro Aroldo Cedraz) .
A validade do critério de comunicação processual do TCU foi referendada pelo Supremo Tribunal Federal, nos termos do julgamento do MS-AgR 25.816/DF, por meio do qual se afirmou a desnecessidade da ciência pessoal do interessado, entendendo-se suficiente a comprovação da entrega do "AR" no endereço do destinatário:
EMENTA: AGRAVO REGIMENTAL. MANDADO DE SEGURANÇA. DESNECESSIDADE DE INTIMAÇÃO PESSOAL DAS DECISÕES DO TRIBUNAL DE CONTAS DA UNIÃO. ART. 179 DO REGIMENTO INTERNO DO TCU. INTIMAÇÃO DO ATO IMPUGNADO POR CARTA REGISTRADA, INICIADO O PRAZO DO ART. 18 DA LEI nº 1.533/51 DA DATA CONSTANTE DO AVISO DE RECEBIMENTO. DECADÊNCIA RECONHECIDA. AGRAVO IMPROVIDO.
O envio de carta registrada com aviso de recebimento está expressamente enumerado entre os meios de comunicação de que dispõe o Tribunal de Contas da União para proceder às suas intimações.
O inciso II do art. 179 do Regimento Interno do TCU é claro ao exigir apenas a comprovação da entrega no endereço do destinatário, bastando o aviso de recebimento simples. 
Da revelia do responsável Marcos Antônio Ferreira Soares.
No caso vertente, a citação do responsável se deu em endereço proveniente da base CPF da Receita Federal (peça 13) , em sistema custodiado pelo TCU. A entrega do ofício citatório nesse endereço ficou comprovada (peça 15) .
Nos processos do TCU, a revelia não leva à presunção de que seriam verdadeiras todas as imputações levantadas contra os responsáveis, diferentemente do que ocorre no processo civil, em que a revelia do réu opera a presunção da verdade dos fatos narrados pelo autor. Dessa forma, a avaliação da responsabilidade do agente não pode prescindir da prova existente no processo ou para ele carreada. 
Ao não apresentar sua defesa, o responsável deixou de produzir prova da regular aplicação dos recursos sob sua responsabilidade, em afronta às normas que impõem aos gestores públicos a obrigação legal de, sempre que demandados pelos órgãos de controle, apresentar os documentos que demonstrem a correta utilização das verbas públicas, a exemplo do contido no art. 93, do DecretoLei 200/1967: "Quem quer que utilize dinheiros públicos terá de justificar seu bom e regular emprego na conformidade das leis, regulamentos e normas emanadas das autoridades administrativas competentes." 
Mesmo as alegações de defesa não sendo apresentadas, considerando o princípio da verdade real que rege esta Corte, procurou-se buscar, em manifestações do responsável na fase interna desta Tomada de Contas Especial, se havia algum argumento que pudesse ser aproveitado a seu favor. 
	 No entanto, o responsável não se manifestou na fase interna, não havendo, assim, nenhum argumento que possa vir a ser analisado e posteriormente servir para afastar as irregularidades apontadas.
Em consulta aos sistemas corporativos do instaurador (SIGPC) , verifica-se que o responsável também não apresentou contas junto ao instaurador e continua inadimplente (peça 17) .
Em se tratando de processo em que a parte interessada não se manifestou acerca das irregularidades imputadas, não há elementos para que se possa efetivamente aferir e reconhecer a ocorrência de boa-fé na conduta do responsável, podendo este Tribunal, desde logo, proferir o julgamento de mérito pela irregularidade das contas, conforme os termos dos §§ 2º e 6º do art. 202 do Regimento Interno do TCU (Acórdão 2064/2011-TCU-Primeira Câmara, relator Ministro Ubiratan Aguiar; Acórdão 6182/2011-TCU-Primeira Câmara, relator Ministro Weber de Oliveira; Acórdão 4072/2010-TCU-Primeira Câmara, relator Ministro Valmir Campelo; Acórdão 1189/2009-TCU-Primeira Câmara, relator Ministro Marcos Bemquerer; e Acórdão 731/2008-TCU-Plenário, relator Ministro Aroldo Cedraz) .
Dessa forma, o responsável deve ser considerado revel, nos termos do art. 12, §3º, da Lei 8.443/1992, devendo as contas serem julgadas irregulares, condenando-o ao débito apurado e aplicando-lhe a multa prevista no art. 57, da Lei 8.443/1992.
PRESCRIÇÃO DA PRETENSÃO PUNITIVA
	Vale ressaltar que a pretensão punitiva, conforme Acórdão 1441/2016-TCU-Plenário, Relator Ministro Benjamin Zymler, que uniformizou a jurisprudência acerca dessa questão, subordinase ao prazo geral de prescrição indicado no art. 205, do Código Civil, que é de dez anos, contado da data de ocorrência da irregularidade sancionada, nos termos do art. 189, do Código Civil, sendo este prazo interrompido pelo ato que ordenar a citação, a audiência ou a oitiva do responsável.
No caso em exame, não ocorreu a prescrição, uma vez que a irregularidade sancionada ocorreu em 1º/5/2013, e o ato de ordenação da citação ocorreu em 6/9/2019.
CUMULATIVIDADE DE MULTAS 
Quanto à possibilidade de aplicação cumulativa das multas dos arts. 57 e 58, inciso I, da Lei 8.443/1992, ainda que seja adequada a realização de citação e audiência do responsável, por força do disposto no art. 209, §4º, do RI/TCU, o Tribunal reconhece que existe relação de subordinação entre as condutas de "não comprovação da aplicação dos recursos" e de "omissão na prestação de contas", sendo a primeira consequência da segunda, o que enseja, na verificação das duas irregularidades, a aplicação da multa do art. 57, com o afastamento da multa do art. 58, inciso I, em atenção ao princípio da absorção (Acórdão 9579/2015-TCU-Segunda Câmara, Relator Ministro Vital do Rêgo; Acórdão 2469/2019-TCU-Primeira Câmara, Relator Ministro Augusto Sherman) .
Conforme leciona Cezar Bitencourt (Tratado de Direito Penal: parte geral - 8ª Edição - São Paulo: Saraiva, 2003. Pg. 565) , na absorção, " (...) a pena do delito mais grave absorve a pena do delito menos grave, que deve ser desprezada". No caso concreto, a "omissão no dever de prestar contas", embora seja uma irregularidade autônoma, funciona como fase ou meio para a consecução da "não comprovação da aplicação dos recursos", havendo clara relação de interdependência entre essas condutas. Dessa forma, recaindo as duas ocorrências num mesmo gestor, deve prevalecer a pena do delito mais grave, qual seja, a multa do art. 57, da Lei 8.443/1992.
Cumpre observar, ainda, que a conduta do responsável, consistente nas irregularidades "não comprovação da boa e regular aplicação dos recursos federais repassados em face da omissão no dever de prestar contas" e "não disponibilização das condições materiais mínimas e necessárias para que o seu sucessor pudesse apresentar a prestação de contas", configura violação não só às regras legais, mas também aos princípios basilares da administração pública, eis que, em última análise, ocorre o comprometimento da necessária satisfação à sociedade sobre o efetivo emprego dos recursos públicos postos à disposição da municipalidade, por força do instrumento de repasse em questão.
Nesses casos, em que fica evidente a falta de transparência e lisura, não há como afastar as suspeitas sempre presentes de que a totalidade dos recursos públicos federais, transferida ao município, tenha sido integralmente desviada, em prol de gestor ímprobo, ou de pessoas por ele determinadas, a revelar grave inobservância do dever de cuidado no trato com a coisa pública, isto é, ato praticado com culpa grave, pois, na espécie, a conduta do responsável se distancia daquela que seria esperada de um administrador público minimante diligente, num claro exemplo de erro grosseiro a que alude o art. 28, do Decreto-lei 4.657/1942 (Lei de Introdução às Normas do Direito Brasileiro) , incluído pela Lei 13.655/2018 (Acórdão 1689/2019-TCU-Plenário, Relator Ministro Augusto Nardes; Acórdão 2924/2018-TCU-Plenário, Relator Ministro José Mucio Monteiro; Acórdão 2391/2018-TCU-Plenário, Relator Ministro Benjamin Zymler) . 
CONCLUSÃO
	Em face da análise promovida na seção "Exame Técnico", verifica-se que o responsável Marcos Antônio Ferreira Soares não logrou comprovar a boa e regular aplicação dos recursos e, instado a se manifestar, optou pelo silêncio, configurando a revelia, nos termos do §3º do art. 12 da Lei 8.443/1992. Ademais, inexistem nos autos elementos que demonstrem a boa-fé do responsável ou a ocorrência de outras excludentes de culpabilidade.
Vale ressaltar que a jurisprudência pacífica nesta Corte é no sentido da imprescritibilidade das ações de ressarcimento ao erário (Súmula TCU 282) . Dessa forma, identificado dano ao erário, devese instaurar e julgar o processo de tomada de contas especial para responsabilizar seus agentes causadores, respeitando o direito ao contraditório e à ampla defesa, independentemente de quando ocorreram os atos impugnados.
Verifica-se também que não houve a prescrição da pretensão punitiva, conforme análise já realizada.
	Tendo em vista que não constam dos autos elementos que permitam reconhecer a boa-fé do responsável, sugere-se que as suas contas sejam julgadas irregulares, nos termos do art. 202, § 6º, do Regimento Interno do TCU, com a imputação do débito atualizado monetariamente e acrescido de juros de mora, nos termos do art. 202, §1º, do Regimento Interno do TCU, descontado o valor eventualmente recolhido, com a aplicação da multa prevista no art. 57, da Lei 8.443/1992.
PROPOSTA DE ENCAMINHAMENTO
Diante do exposto, submetemos os autos à consideração superior, propondo ao Tribunal:
considerar revel o responsável Marcos Antônio Ferreira Soares (CPF 556.745.50468) , para todos os efeitos, dando-se prosseguimento ao processo, com fulcro no art. 12, § 3º, da Lei 8.443/1992; 
		julgar irregulares, nos termos dos arts. 1º, inciso I, 16, inciso III, alíneas "a" e "c", da Lei 8.443/1992, c/c os arts. 19 e 23, inciso III, da mesma Lei, as contas do responsável Marcos Antônio Ferreira Soares (CPF XXX.745.504-XX) , condenando-o ao pagamento das importâncias a seguir especificadas, atualizadas monetariamente e acrescidas dos juros de mora, calculadas a partir das datas discriminadas até a data da efetiva quitação do débito, fixando-lhe o prazo de quinze dias, para que comprove, perante o Tribunal, o recolhimento das referidas quantias aos cofres do Fundo Nacional de Desenvolvimento da Educação, nos termos do art. 23, inciso III, alínea "a", da citada lei, c/c o art. 214, inciso III, alínea "a", do Regimento Interno do TCU.  
		Débitos relacionados ao responsável Marcos Antônio Ferreira Soares (CPF 556.745.50468) :
	Data de ocorrência
	Valor histórico (R$) 

	4/1/2011
	18.636,00

	17/3/2011
	17.622,00

	31/3/2011
	17.622,00

	3/5/2011
	17.622,00

	4/10/2011
	52.866,00

	14/12/2011
	35.244,00

	31/3/2011
	  5.698,60

	29/4/2011
	  5.778,94

	1º/7/2011
	  5.778,94

	2/8/2011
	  5.778,94

	5/9/2011
	  5.778,94

	4/10/2011
	  5.778,94

	10/11/2011
	  5.778,94

	2/12/2011
	  5.778,98

	3/4/2012
	  1.828,12

	30/4/2012
	  1.828,12

	17/5/2012
	  1.828,12

	2/7/2012
	  1.828,12

	2/8/2012
	  1.828,12

	5/9/2012
	  1.828,12

	2/10/2012
	  1.828,12

	5/11/2012
	  1.828,12

	4/12/2012
	  1.828,12

aplicar ao responsável Marcos Antônio Ferreira Soares (CPF 556.745.50468) , a multa prevista no art. 57, da Lei 8.443/1992, c/c o art. 267, do Regimento Interno do TCU, fixando-lhe o prazo de quinze dias, a contar da notificação, para que comprove, perante o Tribunal (art. 214, inciso III, alínea "a", do Regimento Interno do TCU) , o recolhimento da dívida aos cofres do Tesouro Nacional, atualizada monetariamente desde a data do acórdão que vier a ser proferido por este Tribunal até a do efetivo recolhimento, se paga após o vencimento, na forma da legislação em vigor;
	autorizar, desde logo, a cobrança judicial das dívidas, caso não atendida a notificação, na forma do disposto no art. 28, inciso II, da Lei 8.443/1992;
autorizar também, desde logo, se requerido, com fundamento no art. 28, inciso I, da Lei 8.443/1992, c/c o art. 217, §§ 1º e 2º, do Regimento Interno do TCU, o parcelamento das dívidas em até 36 parcelas, incidindo, sobre cada parcela, corrigida monetariamente, os correspondentes acréscimos legais, fixando-lhe o prazo de quinze dias, a contar do recebimento da notificação, para comprovar, perante o Tribunal, o recolhimento da primeira parcela, e de trinta dias, a contar da parcela anterior, para comprovar o recolhimento das demais parcelas, devendo incidir, sobre cada valor mensal, atualizado monetariamente, os juros de mora devidos, no caso do débito, na forma prevista na legislação em vigor, alertando o responsável de que a falta de comprovação do recolhimento de qualquer parcela importará o vencimento antecipado do saldo devedor, nos termos do § 2º do art. 217 do Regimento Interno deste Tribunal; 
esclarecer ao responsável Marcos Antônio Ferreira Soares (CPF 556.745.50468) que, caso se demonstre, por via recursal, a correta aplicação dos recursos, mas não se justifique a omissão da prestação de contas, o débito poderá ser afastado, mas permanecerá a irregularidade das contas, dandose ensejo à aplicação da multa prevista no art. 58, inciso I, da Lei 8.443/1992;
enviar cópia do Acórdão a ser prolatado, bem como do Relatório e do Voto que o fundamentarem à Procuradoria da República no Estado de Pernambuco, nos termos do § 3º do art. 16 da Lei 8.443/1992, c/c o § 7º do art. 209 do Regimento Interno/TCU, para adoção das medidas cabíveis; e
enviar cópia do Acórdão que vier a ser proferido ao Fundo Nacional de Desenvolvimento da Educação e ao responsável, para ciência, informando que a presente deliberação, acompanhada do Relatório e do Voto que a fundamenta, está disponível para a consulta no endereço www.tcu.gov.br/acordaos, além de esclarecer que, caso requerido, o TCU poderá fornecer sem custos as correspondentes cópias, de forma impressa.
É o Relatório.

não há

Subprocurador-Geral Paulo Soares Bugarin.

TOMADA DE CONTAS ESPECIAL. FNDE. PNAE 2011. PNATE 2011 E 2012. OMISSÃO NO DEVER DE PRESTAR CONTAS. CITAÇÃO. AUDIÊNCIA. REVELIA. CONTAS IRREGULARES. DÉBITO. MULTA. CIÊNCIA AOS INTERESSADOS.

TOMADA DE CONTAS ESPECIAL (TCE)

Secretaria de Controle Externo de Tomada de Contas Especial (SecexTCE).

Inicialmente, registro que atuo nos presentes autos por força de sorteio, conforme Termo juntado à peça 9.
2.	Em exame tomada de contas especial instaurada pelo Fundo Nacional de Desenvolvimento da Educação (FNDE) , em desfavor do Sr. Marcos Antônio Ferreira Soares, ex-prefeito do município de Maraial/PE (gestão 2009-2012) , em razão da omissão no dever de prestar contas dos recursos recebidos por força do Programa Nacional de Alimentação Escolar (PNAE) , exercício de 2011, e do Programa Nacional de Apoio ao Transporte Escolar (PNATE) , exercícios de 2011 e 2012.
3.	No âmbito do PNAE 2011, foram repassados recursos no montante total de R$ 159.612,00 (peça 3, p. 5-6) .
4.	Relativamente ao PNATE, o município recebeu repasse no exercício de 2011 no valor de R$ 46.151,22 (peça 3, p. 27) e no exercício de 2012 no valor de R$ 16.453,08 (peça 3, p. 45-46) .
5.	O prazo para prestação de contas dos recursos recebidos, nos termos da Resolução CD/FNDE 5/2013, encerrou-se em 30/4/2013, sem a devida prestação de contas.
6.	Ao longo do trâmite processual, foi promovida, por delegação de competência, a citação e a audiência do responsável (peças 14 e 15) , nos termos propostos pela unidade técnica (peças 10 a 12) , A citação se deu em razão da omissão no dever de prestar contas dos valores transferidos ao município no âmbito do PNAE/2011, do PNATE/2011 e do PNATE/2012. A audiência foi realizada em função da não disponibilização de condições materiais mínimas e necessárias para que o seu sucessor pudesse apresentar a prestação de contas dos mesmos programas, cujo prazo encerrou-se em 30/4/2013.
7. 	Conquanto tenha sido devidamente citado e chamado em audiência, o ex-prefeito permaneceu silente no prazo concedido, não tendo apresentado suas alegações de defesa, tampouco suas razões de justificativa, nem efetuou o recolhimento do débito. Assim, deve ser declarada a sua revelia, dando-se prosseguimento ao processo, de acordo com o art. 12, § 3º, da Lei 8.443/1992.
8. 	Dessa forma, ante a inexistência de elementos capazes de comprovar a boa e regular aplicação dos recursos, devem ser julgadas irregulares as contas do Sr. Marcos Antônio Ferreira Soares, condenando-o em débito e aplicando-lhe a multa prevista no art. 57 da Lei 8.443/1992.
9.	A jurisprudência do Tribunal admite a aplicação concomitante das multas previstas nos arts. 57 e 58 da Lei 8.443/1992, desde que a apenação fundamentada no art. 58 seja decorrente de irregularidade distinta da que originou o débito, que acarreta a aplicação da multa do art. 57
10.	Assim, apesar de não constar da proposta da unidade técnica, entendo pertinente a aplicação ao responsável da multa fundamentada no art. 58 da Lei nº 8.443/92, além da prevista no art. 57, do referido Diploma.  
11. 	Isso porque referidas penalidades baseiam-se em fundamentos diversos, como descrito no item 6 do presente Voto, não havendo, portanto, óbice em aplicá-las concomitantemente.
12.	Ante o exposto, acolho a proposta uníssona da unidade técnica, que contou com a anuência do Ministério Público junto ao TCU, os quais integram as presentes razões de decidir, com o ajuste referido no item 10 retro, e voto por que o Tribunal adote a minuta de acórdão que ora submeto à apreciação deste Colegiado.
TCU, Sala das Sessões Ministro Luciano Brandão Alves de Souza, em 26 de maio de 2020.
RAIMUNDO CARREIRO 
Relator